臺灣桃園地方法院民事判決　　　　　　　　　　　　　九十三年度簡上字第二四號
　　上　訴　人　甲○○
　　訴訟代理人　沈朝江律師
　　　　　　　　吳梓生律師
　　被 上訴 人　丙○○
　　訴訟代理人　乙○○
右當事人間請求確認本票債權不存在事件，上訴人對於民國九十二年十二月二日本院
桃園簡易庭九十二年度桃簡字第九八二號第一審簡易判決提起上訴，於民國九十三年
十月二十六日言詞辯論終結，本院判決如左：
    主      文
上訴駁回。
第二審訴訟費用由上訴人負擔。
    事實及理由
一、被上訴人主張：
    上訴人執有被上訴人簽發面額新台幣（下同）七百七十六萬元，票號第0000
    000號，發票日民國九十年十月十五日，未載到期日之本票一紙（下稱本件本
    票），因本件本票為訴外人王大山（被上訴人之前夫）所簽發，然而兩造互不認
    識，素未謀面，更無財務上之往來，被上訴人當然不可能簽發本票給上訴人，且
    本件本票未經被上訴人簽名，王大山也未經被上訴人同意，在被上訴人不知情的
    情況下，竟偽造被上訴人名義簽發本件本票。坐落台中縣沙鹿鎮○○○街三十二
    號房屋（下稱系爭房屋）乃被上訴人出資購買，王大山並未出資，乃上訴人稱王
    大山同意將上開房屋過戶予伊，並簽發本件本票，顯與事實不符。上訴人所提之
    本票、同意書等，被上訴人均未簽名或蓋章於其上，也未同意或授權。而金額高
    達七百七十六萬元之本票，一般人為求本票確實有效，均會親自簽名為之，豈會
    假手他人代簽？可見被上訴人對王大山簽發本件本票之事完全不知情，實際上本
    件本票係王大山所偽簽，此外，上訴人與王大山間之各種糾紛，均與被上訴人無
    關，兩造間既無債權債務關係存在，上訴人持有本件本票既非被上訴人簽發，被
    上訴人自得請求確認本件本票之債權不存在。原審為被上訴人勝訴判決，要無違
    誤，請求駁回上訴。
二、上訴人抗辯：
  (一)票據為文義、不要因證券，執票人不負證明關於給付原因之責任，如票據債務人
    主張執票人取得票據出於惡意或詐欺時，應由該債務人負舉證之責。再主張常態
    事實者，就其事實無庸舉證，主張變態事實者，應就變態事實負舉證義務，此為
    舉證責任分擔原則。最高法院六十四年台上字第一五四○號著有判例可參，被上
    訴人一再主張本件本票係上訴人與王大山偽造，此屬變態事實之主張，應由被上
    訴人負舉證責任；原審竟令上訴人負舉證責任，證明被上訴人有授權王大山以其
    名義簽發本件本票，可見原審適用舉證責任分配之原則未當，至為灼然。
  (二)票據行為適用表見代理之規定，因此無權代理有下列情形之一者，本人應依表見
    代理之規定負授權人責任，即須負票據上責任：(1)本人由自己之行為對於第三人
    表示其以代理權授與他人者。(2)本人知他人表示為其代理人而不為反對之表示者
    。(3)第三人不知本人限制或撤回代理權之事實者。因票據行為重視外觀及票據交
    易安全之保護，票據表見代理之成立範圍，應從寬認定，較民法上表見代理範圍
    擴大。故無代理權而為票據代理之人，不論該代理人於票據上自己簽名或自己蓋
    章，表彰其為代理人或未簽自己名字或蓋自己印章，僅代本人簽名或蓋章之所謂
    「代行」，雖未完全符合前述表見代理之要件，但只要有可歸責於本人之事由，
    足使第三人誤信本人曾以代理權或代行權授與該代理人或代行人之事實者，本人
    仍應依表見代理之規定負票據上之責任。
  (三)訴外人王大山自九十年七月、八月間起借款，積欠上訴人七百七十六萬元，積欠
    王全德（上訴人之父）一千三百萬元，合計二千零七十六萬元，屢經上訴人催討
    ，王大山為表示有清償之誠意，願將其出資購買，以被上訴人「王丙○○」及其
    子乙○○名義所登記之不動產，無條件過戶予上訴人承受，故於九十二年三月二
    十七日至藍青田代書事務所分別簽發本票二張交給上訴人，再至展群律師事務所
    ，在律師見證下，達成協議後，簽署同意書，且王大山代被上訴人簽發本件本票
    及簽立同意書前，頻頻打電話徵詢被上訴人之意見，電話中王大山並未表示其妻
    即被上訴人有反對之意思，在場之王全德、王福吉、王麗玲及承辦代書藍青田、
    律師熊梓檳均可為證，王大山打電話給被上訴人時，即是徵詢以被上訴人名義簽
    發本件本票，及將被上訴人及乙○○名下之房屋無條件過戶給上訴人。故被上訴
    人既知王大山為其代理人代為簽發本件本票而不為反對之意思表示，依民法第一
    百六十九條規定，自應負表見代理授權人之責任，被上訴人自應負票據責任。故
    請求廢棄原判決，駁回被上訴人在原審之訴。
三、本院判斷：
  (一)上訴人執有本件本票，其上載明「王大山代簽」，有本票影本在卷可參。上訴人
    稱王大山是經被上訴人授權後，始以被上訴人名義簽發本票，惟被上訴人則主張
    伊未授權王大山簽發本票，故本件之爭執點為王大山有無經被上訴人授權簽發本
    件本票一事。
  (二)按支票為無因證券，僅就支票作成前之債務關係，無庸證明其原因而已。至該支
    票本身是否真實，即是否為發票人所作成，即應由支票債權人負證明之責，此觀
    民事訴訟法第二百七十七條規定之法理至明。有最高法院五十年台上字第一六五
    九號判例可參；又本票本身是否真實，即是否為發票人所作成，應由執票人負證
    明之責。同院五十年台上字第一六五九號亦著有判例可參，故發票人主張本票係
    偽造，依非訟事件法第一百零一條第一項規定，對執票人提起確認本票係偽造或
    本票債權不存在之訴者，應由執票人就本票為真正之事實，先負舉證責任。亦有
    最高法院六十五年度第六次民庭庭長會議決議可參。上訴人以票據法上之惡意抗
    辯，認應由債務人負舉證責任，顯係將「惡意抗辯」與「票據偽造」混淆，為不
    可採。是本件請求確認本票債權不存在事件，被上訴人主張本件本票，未經伊授
    權，係王大山所偽造，而上訴人自承本件本票上被上訴人之簽名係王大山所簽，
    本件本票既非被上訴人所自簽，自應由上訴人就被上訴人同意王大山代簽發本件
    本票之事實負舉證責任。查：
  (1)王大山與被上訴人已於九十一年一月十五日離婚，王大山於九十二年三月二十七
    日固有撥打電話至被上訴人家中等事實，為被上訴人所自認，並有兩造不爭執之
    東信電訊電話明細表可參，堪信為真，惟王大山打電話回家後，其接聽之人及談
    話內容，據證人即當時在場之律師熊梓檳稱：「九十二年三月二十七日下午三、
    四點時，藍青田先生打電話給我說有一個案子之當事人希望寫一個不動產過戶之
    協議，要找一個律師，我請藍先生把雙方都帶來我事務所，帶到事務所時大概四
    點多鐘時，雙方開始談，要如何抵債，不動產要抵的多少錢，因為先前在藍代書
    處已談好，要過戶給甲○○。我有看土地謄本，因為土地所有權名義人是被上訴
    人的。我有請王大山確認是否有經被上訴人同意，他有打很多電話，他有說被上
    訴人有同意他簽本票。（法官問：如何得知電話中是被上訴人？）證人答：聽王
    大山講電話之語氣及內容。而且他打了很多電話聯繫。（法官問：有說簽多少錢
    之本票？是否當場簽訂的？）證人答：本票是當場簽的，他們有拿出來，王大山
    也說他太太同意簽這個本票。」（見本院九十三年八月三十一日準備程序筆錄）
    ，證人即代書藍青田證稱：「當時王大山是有講很多通電話，內容的事我不知情
    ，但有提到本票的事。在我的事務所，王大山也有用王麗玲之行動電話打了五、
    六通，是在去熊律師事務所之前打的。（上訴人訴訟代理人問：是否要簽本票才
    打電話？通話後王大山有無說被上訴人反對？）證人答：是的。是因為要簽本票
    才打電話的。被上訴人並沒有反對，因為通話後王大山就簽本票了。」（同上筆
    錄。註：此與證人藍青田於原審表示並不清楚王大山是跟何人通電話及談話，並
    未提到系爭本票等內容不同，見原審卷第五十五頁），證人王福吉稱：「王大山
    當日要以不動產還債，他要留下現金。他有打電話給家人至少有五通。他電話中
    有得到同意才會簽本票。（法官問：如何得知在電話中有得到同意？）證人答：
    是王大山要還債之方法，他自己決定的。（法官問：如何知道有得到丙○○之同
    意？）證人答：電話內容我不知道。（上訴人訴訟代理人問：是否知悉被上訴人
    有反對簽本票？）證人答：我不知道電話內容，其對象是何人。」（同上準備程
    序筆錄）。是由證人熊梓檳、藍青田及王福吉等人之證詞，僅能證明王大山有打
    電話至被上訴人家中，由其口中表示有得到被上訴人同意，惟此均是王大山打電
    話時之口述，並非出自被上訴人之陳述，縱使電話中無對話之人，王大山亦可持
    電話自行口述，故僅以王大山打電話時之口述，顯難以證明確已得被上訴人之授
    權簽發本票，況被上訴人已否認有與王大山直接在電話中對話，係由其子即乙○
    ○接聽；此外，上訴人復未能提出其他積極之事證可資證明被上訴人確有授權王
    大山簽發本件本票，依前揭說明，上訴人所稱王大山已得被上訴人授權或同意之
    事，因未能舉證證明，即非可採。
  (2)上訴人稱王大山於同日亦曾以其子乙○○名義簽發另紙一千三百萬之本票，該紙
    本票經聲請法院裁定准予強制執行，因乙○○未異議而確定，則乙○○既同意王
    大山簽發本票故未聲明異議，同一時間所簽發之本件本票，自可認定亦經被上訴
    人同意始簽發云云。惟乙○○已否認同意王大山簽發一千三百萬元之本票，稱因
    接到本票裁定時伊人在國外，提出異議時已經逾期而被駁回。然而，縱使該紙一
    千三百萬元之本票裁定因可歸責於乙○○之事由而告確定，或該紙本票確為王大
    山經乙○○同意而簽發為真正，因本件本票是否經被上訴人同意或授權而簽發，
    乃另一獨立之法律關係，要無比附援引之餘地。
  (3)至於上訴人以王大山在台灣台中地方法院檢察署九十三年度偵字第三五二七號偵
    訊時表示系爭房屋為其出資購買，被上訴人沒有能力買房子，故所有權狀由其保
    管，而王大山為清償債務，既同意將該房屋過戶給上訴人，才會經被上訴人同意
    後簽發本件本票，故本件本票得到被上訴人同意而簽發並非無據。惟通觀該偵查
    案件不起訴處分書，僅能證明王大山與上訴人二人並無竊取乙○○之印章及印鑑
    證明等資料，均無有關被上訴人授權王大山簽發本件本票之陳述，況王大山同意
    過戶系爭房屋，與被上訴人是否授權其代為簽發本件本票為兩件事情，要不能相
    混為一。
  (三)上訴人又稱被上訴人應負表見代理授權人之責任云云。惟由自己之行為表示以代
    理權授與他人者，對於第三人應負授權之責任，必須本人有表見之事實，足使第
    三人信該他人有代理權之情形存在。本件除王大山打電話至被上訴家中外，被上
    訴人均無任何交付印鑑章、
    不能單純以王大山打數通電話，即認被上訴人應負表見代理之授權人責任甚明，
    上訴人此部分之抗辯，亦非可採。
  (四)綜上所述，上訴人抗辯本件本票確為被上訴人授權訴外人王大山所簽發，並不可
    採。被上訴人主張兩造間無債權、債務關係，王大山未經同意或授權而簽發本件
    本票，被上訴人自不必負本件本票之票據責任，故請求確認本件本票債權不存在
    ，為有理由。原審為被上訴人勝訴之判決，於法並無違誤。上訴意旨指摘原判決
    不當，聲明廢棄改判，為無理由，應予駁回。
四、因本案事證已臻明確，兩造其餘主張陳述及所提之證據，均毋庸再予審酌，附此
    敘明。
五、據上論結，本件上訴為無理由，依民事訴訟法第四百三十六條之一第三項、第四
    百四十九條第一項、第七十八條，判決如主文。
中　　　華　　　民　　　國　　九十三　　年　　　十一　　　月　　九  　　日
                                    臺灣桃園地方法院民事第一庭
                                                  審判長法　官　郭琇玲
                                                  　　　法　官　林曉芳
                                                    　　法　官　潘進柳
右為正本係照原本作成
如對本判決上訴，須於判決送達後二十日內向本院提出上訴狀
中　　　華　　　民　　　國　　九十三　　年　　　十一　　　月　　九  　　日
                                              　    法院書記官　卓清和
